【裁判字號】    89,上易,106
【裁判日期】    890718
【裁判案由】    侵權行為損害賠償
【裁判全文】
臺灣高等法院臺南分院民事判決  八十九年度上易字第一○六號  Ｊ
      上  訴  人  甲○○○
      被 上 訴人  乙  ○  ○.
右當事人間請求侵權行為損害賠償事件，上訴人對於中華民國八十九年四月十二日臺
灣臺南地方法院第一審判決（八十八年度訴字第二三七一號）提起上訴，本院判決如
左：
      主      文
上訴駁回。
第二審訴訟費用由上訴人負擔。
      事      實
甲、上訴人方面：未於言詞辯論期日到場，亦未提出任何書狀作陳述，惟據其提出之
    上訴理由狀聲明如後：求為判決：(一)原判決不利於上訴人部分及訴訟費用之裁判
    廢棄。(二)右開廢棄部分，被上訴人在第一審之訴駁回。(三)訴訟費用由被上訴人負
    擔。
乙、被上訴人方面：
一、聲明：求為判決如主文所示。
二、陳述：除與第一審判決記載相同者予以引用外，另補稱略以：被上訴人為專科畢
    業，目前無工作也無收入，以前是十多年前的工作，月入新台幣（下同）七、八
    千元。上訴人很有錢，在市場工作，收入很好。
三、證據：援用在第一審之立證方法。
丙、本院依職權向臺灣台南地方法院檢察署函調該署八十七年度營偵字第一二三七號
    、台灣台南地方法院八十七年交易字第二八八號及本院八十八年度交上易字第二
    ○七二號被告甲○○○過失傷害等案卷全宗，台灣台南地方法院八十七年交自字
    第五號案卷（影印卷），向財政部臺灣省南區國稅局台南縣分局函查兩造之財產
    歸戶暨八十七年度所得稅申報資料。
      理      由
一、上訴人經合法通知，未於言詞辯論期日到場，核無民事訴訟法第三百八十六條各
    款所列情形，因依被上訴人之聲請，由其一造辯論而為判決。
二、本件被上訴人起訴主張：上訴人於八十七年六月二十七日下午八時許，在台南縣
    新營市○○路三十九號前，因違規闖越雙黃線快車道之過失，致使伊騎機車行經
    該處，惟恐撞及上訴人而緊急煞車，仍撞及上訴人，因而人車倒地，受有頭部、
    手部之傷害；上訴人所涉過失傷害犯行，業經刑事判處罪刑確定，因本於侵權行
    為之法律關係，求為命上訴人給付伊二萬元精神慰撫金之判決（被上訴人超過上
    開損害金之請求部分，業經原審判決予以駁回，未據被上訴人聲明不服，不在本
    審審判範圍，合先敘明）。
三、上訴人則以：被上訴人所駕駛之機車原本騎駛在汽車道中央，當其騎至新營市○
    ○路與康樂街口時，機車突然騎向汽車道旁之白線，意圖驚嚇路人，因而撞上在
    白線外由伊攙扶行走已八十餘歲之訴外人沈郭換；本件車禍原係被上訴人意圖驚
    嚇路人之「不確定故意」行為所引發，伊有何過失可言？又本件車禍之肇事地點
    未設置紅磚人行道，路旁之機慢車道係供行人、機慢車共用之一般路面；再被上
    訴人撞傷伊及沈郭換，致伊受有右手腕脫臼等傷及沈郭換向後翻倒，傷勢嚴重，
    當場昏迷，受有左小腿斷裂、右側胸部挫傷，右手肘裂傷、頭部外傷血腫之傷害
    ，被上訴人並因此經判處有期徒刑四月確定在案。被上訴人駕駛機車違規超速，
    撞人後翻車乃係自身行為所致，本應歸責於自己，斷無向伊索賠之理等語，資為
    抗辯。
四、被上訴人主張其於八十七年六月二十七日下午八時許，在新營市○○路三十九號
    前，因撞及上訴人等而機車翻倒，受有頭暈及右手肘擦傷之傷害等事實，業據於
    另刑事案件提出診斷證明書一件為證（臺南縣警察局新營分局營警刑字第九四二
    九號刑事案卷第九頁），且有道路交通事故調查報告表一紙及相片六張附另刑事
    案卷可稽（同上卷七至八頁、台灣台南地方法院檢察署八十七年度營偵字第一二
    三七號卷二二頁），復為上訴人不爭執。惟上訴人抗辯係被上訴人自己之「不確
    定故意行為」所造成，其無過失可言云云。經查：
（一）依上開刑事案卷內警卷所附之道路交通事故調查報告表所載：被告即上訴人於
      八十七年六月二十七日晚間八時許，與沈郭換返家途中，未依規定穿越道路，
      致駕駛車號ＭＵＱ─四四一號重機車，沿台南縣新營市○○路由南向北行駛，
      途經該路三十九號前之被上訴人，撞及穿越馬路之上訴人及沈郭換；天候為晴
      天之夜晚，雙線道，柏油路面，標線清晰，有快慢車道劃分，夜晚有照明，限
      速三十公里之道路；而肇事後被上訴人受有頭暈及右手肘擦傷之傷害，此有上
      開診斷證明書可證，且為兩造所不爭，上訴人於警訊時自承於右揭時、地扶其
      母親沈郭換穿越馬路時遭被上訴人駕駛機車撞倒等語在卷（參同警卷第五頁反
      面），足認上訴人徒步穿越肇事地點道路無訛。
（二）按行人應在劃設之行人道行走，在未劃設人行道之道路行走時，應靠邊行走；
      又行人穿越道路，在禁止穿越．．之路段，不得穿越；在設有行人穿越道．．
      者必須經由行人穿越道．．穿越，不得在其三十公尺範圍內穿越道路，道路交
      通安全規則第一百三十三條前段、第一百三十四條第一款、第二款定有明文。
      本案車禍發生地點之延平路為劃有雙黃線之道路上訴人在禁止穿越之路段，而
      在延平路三九號前南側十餘公尺處，延平路即設有人行穿越道，此由道路交通
      事故調查報告表上所繪之現場圖及偵查卷內所附之現場照片觀之自明；又本案
      車禍依現場圖及照片上所示被上訴人機車倒地之位置所示，及上訴人於另刑事
      案件自承在道路白色內準備前方行走等情，本件車禍之撞及地點應在臨快車
      道與機車道間白實線之右側，距道路邊緣尚有三點三公尺之距，足認上訴人扶
      其婆婆在穿越延平路至對向東側往南走時，並未靠邊行走。上訴人在劃有雙黃
      線之延平路欲返家時，未行走臨近之行人穿越道，竟直接穿越劃有雙黃線之延
      平路在先，且在延平路東側北向南行走時，並未靠邊行走，而偏右靠近快車道
      與機車道間之白實線，其行為自有違反前揭道路交通安全規則之規定。而其未
      靠邊行走，致被上訴人騎乘機車至肇事地點煞車不及，撞及上訴人後，機車滑
      倒，受有手肘擦傷及頭暈之傷害，是則上訴人對被上訴人傷害之造成，具有過
      失責任，應堪認定。此經另刑事案件囑託臺灣省台南區車輛行車事故鑑定委員
      會及臺灣省行車事故覆議鑑定委員會鑑定本件肇事責任結果，亦認「．．甲○
      ○○（即上訴人）、沈郭換穿越道路未注意左右來車，同為肇事原因。」有其
      所出具之鑑定意見書附於上開刑事案卷可按（八十七年度交易字第二八八號第
      二十一頁）。
（三）上訴人因上開過失傷害行為，經台灣台南地方法院及本院分別判處拘役確定，
      有調取之本院調閱本院八十八年度交上易字第二０七二號案卷及所附台灣台南
      地方法院八十七年度交易字第二八八號、本院八十八年度交上易字第二○七二
      號刑事判決在卷可資憑按，上訴人空言否認，自屬卸責之詞，無可憑取。是被
      上訴人主張上訴人應負過失責任，洵堪採信。
五、按因故意或過失，不法侵害他人之權利者，負損害賠償責任；又不法侵害他人之
    身體、健康、名譽或自由者，被害人雖非財產上之損害，亦得請求賠償相當之金
    額；民法第一百八十四條第一項前段、第一百九十五條第一項前段分別定有明文
    。查被上訴人受有上開傷害，既係因上訴人之過失行為所致，則被上訴人自受有
    精神及肉體上之相當痛苦。本院審酌被上訴人所受傷害所造成其精神及肉體上痛
    苦之程度，及其為專科畢業、目前無工作也無收入，亦無財產歸戶資料﹔而上訴
    人在做生意、每月所得約七千至九千元、並自有土地、房屋等諸情事（參財政部
    臺灣省南區國稅局台南縣分局八十九年六月二十三日南區國稅南縣資字第八九○
    一五三九二號函附兩造財產歸戶查詢清單，原審卷第二八至三十頁、第三七頁、
    三八頁，本院八十九年七月四日言詞辯論筆錄）等兩造身分、地位、經濟狀況，
    認被上訴人請求四萬元之精神慰撫金，核屬允當，應予准許。
六、末按損害之發生或擴大，被害人與有過失者，法院得減輕賠償金額或免除之，民
    法第二百十七條第一項定有明文。此項規定之目的在謀求加害人與被害人間之公
    平，倘受害人於事故之發生亦有過失時，由加害人負全部賠償責任，未免失諸過
    酷，是以賦與法院得不待當事人之主張，減輕其賠償金額或免除之職權。換言之
    ，基於過失相抵之責任減輕或免除，非僅為抗辯之一種，亦可使請求權全部或一
    部為之消滅，故裁判上得以職權斟酌之（最高法院八十五年度台上字第一七五六
    號判決意旨參看）。又按行車速度，依標誌之規定，無標誌者，在市區○○道上
    ，時速不得超過三十公里。」又「汽車行駛時，駕駛人應注意車前狀況，並隨時
    採取必要之安全措施。」道路交通安全規則第九十三條第一項第二款前段、第九
    十四條第三項分別定有明文。被上訴人駕駛機車，於行經市區○○道上，依上開
    規則自應注意並能注意不得超速，及注意車前狀況，且依其情形並無不能注意之
    情形，詎被上訴人竟以時速四十至五十公里之速度超速行駛，且未注意車前狀況
    ，致撞及穿越道路之上訴人，其就本件事故之發生，亦顯然違反注意義務而與有
    過失甚明，此經另刑事案件囑託臺灣省台南區車輛行車事故鑑定委員會及臺灣省
    行車事故覆議鑑定委員會鑑定本件肇事責任結果，亦同認「乙○○（即被上訴人
    ）駕駛重機車，超速行駛，未注意車前狀況，與甲○○○（即上訴人）、沈郭換
    穿越道路未注意左右來車，同為肇事原因。」有前述鑑定意見可稽。是上訴人抗
    辯被上訴人與有過失，亦足憑採。查本件被上訴人前揭過失行為，同為本件車禍
    發生之共同原因，經斟酌被上訴人與上訴人就本件車禍發生之原因力強弱，本院
    認被上訴人駕駛機車之前揭疏失，與上訴人穿越道路之疏失，同為本件車禍肇致
    之原因，依兩造疏失之原因力強弱，本院認被上訴人就本件車禍應負百分之五十
    之過失責任，而應減輕上訴人百分之五十之賠償金額。依此計算，上訴人應賠償
    被上訴人之金額為二萬元，則被上訴人請求上訴人賠償之金額在二萬元之範圍內
    為正當，應予准許。
七、綜右所述，被上訴人依侵權行為之法律關係，請求上訴人賠償精神慰撫金二萬元
    ，洵屬正當，應予准許。是則原審就上開應准許部分（本審審判範圍），為被上
    訴人勝訴之判決，自無不合。上訴意旨指摘原判決不當，求予廢棄改判，為無理
    由，應予駁回其上訴。本件事實以臻明確，兩造其餘攻擊防禦方法，均不生影響
    於本判決之基礎，自毋庸一一論述，併予敘明。
八、據上論結，本件上訴為無理由，依民事訴訟法第四百四十九條第一項、第七十八
    條、第四百六十三條、第三百八十五條第一項前段，判決如主文。
中      華      民      國    八十九    年      七      月      十八    日
                                    臺灣高等法院臺南分院民事第三庭
~B1審判長法官  林    輝    雄
~B2      法官  莊    俊    華
~B3      法官  高    明    發
右為正本係照原本作成。
不得上訴。
中      華      民      國    八十九    年      七      月      十九    日
~B法院書記官  陳    昆    陽


司法院資訊處製作；財團法人民間司法改革基金會備份。
